臺灣高等法院臺中分院民事判決
110年度上字第102號
上  訴  人  許秀貴  


訴訟代理人  宋羿萱律師
            廖健智律師
被上訴人    陳束占  
            吳𢙨    

            吳麗珠  
            吳詩蒕  
            吳麗花  

兼 上三 人
訴訟代理人  吳樹根  
被 上訴 人  吳雅玲  
            吳岱璇  
            吳宏軒  
            吳博丞(原姓名吳振揚）


上列當事人間請求確認袋地通行權事件，上訴人對於中華民國10
9年12月29日臺灣臺中地方法院109年度訴字第3009號第一審判決
提起上訴，本院於111年6月22日言詞辯論終結，判決如下：
    主  文
上訴駁回。
第二審訴訟費用由上訴人負擔。
    事實及理由
壹、程序方面：
一、按不變更訴訟標的，而補充或更正事實上或法律上之陳述者
    ，非為訴之變更或追加，民事訴訟法第256條定有明文。查
    上訴人於原審本於管線安設權、袋地必要通行權、開路通行
    權之法律關係(即民法第786條、第787條、第788條規定)請
    求：㈠確認上訴人所有坐落臺中市○○區○○段000地號土地(即
    重測前南勢坑段埔子小段98-1地號，以下逕稱436地號土地)
    對於被上訴人共有坐落同上段434地號土地(即重測前南勢坑
    段埔子小段100-18地號，以下逕稱434地號土地)如原審卷第
    23頁附圖紅線圍繞範圍部分(下稱系爭坵塊)有通行權存在；
    ㈡被上訴人應容忍上訴人在系爭坵塊鋪設柏油或水泥以供通
    行使用，且不得設置地上物或為任何妨害上訴人通行之行為
    ；㈢被上訴人應容忍上訴人在系爭坵塊埋設電線、水管、瓦
    斯管線或天然氣管線及設置排水溝渠。嗣經上訴人上訴後，
    經本院闡明其所提起本件訴訟，究為確認或形成之訴，上訴
    人則具狀陳明兼具確認與形成之訴(見本院卷三第16-17頁)
    ，是上訴人於上訴後所提下述4件通行方案，及所為聲明通
    行、開路、管線安設範圍，是否屬損害最少之通行處所與方
    法等，本院本得依職權審酌，不受其聲明主張之拘束，則上
    訴人主張通行處所與方法等固有更動，惟應均係補充或更正
    事實上或法律上之陳述，非關訴之變更追加，合先敘明。
二、被上訴人壬○○、甲○○、丁○○、乙○○、甲○○、丙○○經合法通知
    未於言詞辯論期日到場，核無民事訴訟法第386條所列各款
    情形，爰依上訴人之聲請，由其一造辯論而為判決。　　
貳、實體方面：
一、上訴人主張：
　　436地號土地屬與公路無直接聯絡之袋地，而有通行周圍地
    之必要。上訴人前固曾以財政部國有財產署(下稱國產署)為
    被告，訴請確認其就國產署管理之國有同上段435地號土地(
    即重測前南勢坑段埔子小段1050-2地號，下稱435地號土地)
    上如附表代號1所示甲案編號A1部分面積49平方公尺之土地(
    寬度6公尺，下稱甲案)有通行權存在，業經法院判決上訴人
    勝訴確定(案號：臺灣臺中地方法院107年度訴字第3368號，
    下稱前案)。惟甲案通行道路臨保成路實際寬度，不足4公尺
    。茲因436地號土地屬建築用地，上訴人日後將在其上興建6
    層樓以上建物，樓地板面積逾1,000平方公尺，依相關建築
    法規，聯外道路寬度不得小於6公尺，故有通行434地號土地
    之必要。爰依民法第786條第1項前段、第787條第1項前段、
    第788條第1項前段規定，請求確認其(436地號土地)就甲案
    圖說編號C1部分8平方公尺之土地，或如附表代號2所示乙案
    圖說編號B1部分9.87平方公尺之土地(下稱乙案)，或如附表
    代號3所示甲案之一圖說編號B1部分2.42平方公尺之土地(下
    稱甲案之一)，或如附表代號4所示乙案之一圖說編號B1部分
    3.54平方公尺之土地(下稱乙案之一)有通行權存在；被上訴
    人應容忍上訴人在前述土地範圍內開路通行使用，並埋設電
    線等管線與設置排水溝渠，並不得為任何妨礙通行之行為。
二、被上訴人陳述：
　㈠甲○○、丁○○、乙○○則以：
　　坐落同上段427、427-1地號土地(下稱各個地號土地)連接東
　　北側道路(坐落同上段426地號土地，即重測前南勢坑段埔子
　　小段98-2地號，經編定為保成一街)，前述2筆土地與436地
　　號土地自民國77年起至81年間皆為訴外人吳○○所有，吳衍
　　明先於81年間將436地號土地出賣予上訴人，復於100年間再
　　將427、427-1地號土地出賣予訴外人許啟宗，始造成436地
　　號土地成為不通公路之袋地，依民法第789條規定，上訴人
　　僅能通行427、427-1地號土地。況上訴人經前案確定判決，
　　已取得甲案逾3公尺寬之通行權道路，足供其通常使用，無
　　由再增加通行道路寬度，且若准許通行434地號土地，將影
　　響被上訴人日後自行開發利用等語，資為抗辯。
  ㈡己○○、辛○○、戊○○、庚○○則以：
　　上訴人向其前手吳○○單獨買受436地號土地，致不通公路，
    屬吳○○任意行為所致，上訴人對434地號土地自無通行權。
    又上訴人經前案確定判決，已取得甲案逾3公尺寬之通行權
    道路，足供其通行保成路，不得再主張通行434地號土地等
    語，資為抗辯。
　㈢其餘被上訴人未於言詞辯論期日到場，亦未具狀答辯。  
三、原審為上訴人敗訴判決，上訴人就原判決全部提起上訴；兩
    造聲明為：
  ㈠上訴人之上訴聲明：
  ⒈原判決廢棄。
  ⒉確認上訴人(所有436地號土地)對甲案編號C1部分8平方公尺
    之土地(或乙案編號B1部分9.87平方公尺之土地，或甲案之
    一編號B1部分2.42平方公尺之土地，或乙案之一編號B1部分
    3.54平方公尺之土地)，有通行權存在。
  ⒊被上訴人應容忍上訴人通行甲案編號C1部分土地(或乙案編號
    B1部分土地，或甲案之一編號B1部分土地，或乙案之一編號
    B1部分土地)，並容忍上訴人在其上鋪設柏油或水泥以供通
    行使用，且不得設置地上物或為任何妨害上訴人通行之行為
    。
  ⒋被上訴人應容忍上訴人在甲案編號C1部分土地(或乙案編號B1
    部分土地，或甲案之一編號B1部分土地，或乙案編號B1部分
    土地)埋設電線、水管、瓦斯管線或天然氣管線及設置排水
    溝渠。
  ㈡被上訴人之答辯聲明：
　  上訴駁回。 
四、兩造不爭執事項：
  ㈠436地號土地(面積866.65平方公尺，屬第二種住宅區用地)為
    上訴人所有(見原審卷第37、111頁)。
  ㈡434地號土地(面積60.77平方公尺，屬第二種住宅區用地)為
　  被上訴人共有(見原審卷第93-97頁、本院卷二第65頁)。
  ㈢435地號土地，與同上段438地號土地(即重測前南勢坑段埔子
    小段1050-1地號)為國產署管理之國有地(見前案卷第14-15
    頁)。
  ㈣上訴人前以436地號土地為袋地無法通行為由，本於民法第78
    7條等規定，以國產署為被告，提起前案訴訟，訴請確認其
　  就435地號如甲案編號A1部分面積49平方公尺之土地，有通
　  行權存在等事，業經前案判決上訴人勝訴確定(見原審卷第1
　  17-127頁)。
五、兩造爭執事項：
    上訴人本於民法第786條第1項前段、第787條第1項前段、第
    788條第1項前段規定，請求確認其(436地號)就甲案編號C1
    部分土地(或乙案編號B1部分土地，或甲案之一編號B1部分
    土地，或乙案之一編號B1部分土地)有通行權存在，並在其
    上開設道路、安設管線等事，有無理由？
六、本院之判斷：
　㈠民法第787條、第789條規定之有償或無償通行權，均以土地
    與公路無適宜之聯絡，致不能為通常使用為要件，故如土地
    嗣後與公路已有適宜之聯絡，而能為通常之使用者，周圍地
    或有讓與或分割關係土地之所有人自無須繼續容忍其通行。
    土地所有人不得再主張通行周圍地或有讓與或分割關係土地
    (最高法院85年度台上字第1781號判決參照)。此際袋地已與
    公路相鄰或另取得具通行權之道路，其通行權即歸於消滅(
    謝在全著民法物權論上冊第296頁參照)，自不得再本於民法
    第786條、第787條、第788條、第789條規定，對於其他鄰地
    主張通行權、開路權與管線安設權，自不待言。次按鄰地通
    行權為鄰地所有權之擴張，目的乃在解決與公路無適宜聯絡
    之土地通行問題，是所謂通常使用，應限於必要之程度，擇
    對鄰地損害最少之處所為之，就建築用地而言，應以足敷建
    築之基本需求為限，不能僅以建築法或建築技術規定為滿足
    最大建築面積為通行之理由，擴大通行鄰地範圍，增加被通
    行土地無益之負擔(最高法院85年度台上字第3141號、87年
    度台上字第2247號、109年度台上字第2451號判決參照)。經
    查：
　⒈上訴人前以436地號土地為袋地無法通行為由，本於民法第78
    7條等規定，以國產署為被告，提起前案訴訟，訴請確認其
    就435地號如甲案編號A1部分面積49平方公尺之土地，有通
    行權存在等事，業經前案判決上訴人勝訴確定(見兩造不爭
    執事項第㈣項)。準此，上訴人因前案確定判決而取得具通行
    權之甲案道路，其寬度為3.51公尺，可向南接通保成路，足
    見436地號土地與公路已有適宜之聯絡，不復為袋地之性質
    。
　⒉上訴人雖主張436地號土地屬建築用地，日後將興建6層樓以
    上建物，樓地板面積逾1,000平方公尺，依相關建築法規，
    聯外道路寬度不得小於6公尺，故有通行434地號土地之必要
    云云。惟經本院向臺中市政府都市發展局函詢436地號土地
    申請建築房屋之私設道路寬度等疑義，經該局以110年11月2
    日中市都建字第110021975號函復稱「基地應與建築線相連
    接，其連接部分之最小長度應在2公尺以上。基地內私設通
    路之寬度不得小於左列標準：長度未滿10公尺者為2公尺..
    .基地內以私設通路連接道路之建築物總樓地板面積合計在
    1,000平方公尺以上者，通路寬度為6公尺...」，並檢附建
    築技術規則建築設計施工編第2條條文附卷存參(見本院卷二
    第141-143頁)，再參酌此條第1項第2款「(私設通路)長度在
    10公尺以上未滿20公尺者(私設通路寬度)為3公尺」規定，
    可知436地號土地之私設通路寬度2-3公尺即可供申請建築使
    用，而甲案通行權道路寬度為3.51公尺，已足敷上訴人建築
    之基本需求。準此各情，可知436地號土地因此能為通常使
    用，應無疑義。是上訴人僅為滿足自己最大建築面積為通行
    之理由，再擴大通行鄰地範圍，據以主張通行434地號土地
    ，應無依據。  
　⒊上訴人業經前案確定判決取得甲案通行權道路，依上說明，
    其本於民法第787條、第789條規定之有償或無償通行權俱 
    因此歸於消滅，自無須再究明436地號土地與427、427-1地
    號土地有無民法第789條規定之讓與或分割關係。
　⒋上訴人既不得請求通行434地號土地，其他開設道路與安設管
    線等請求亦然，以下不再贅敘。
　㈡從而，上訴人猶依民法第786條第1項前段、第787條第1項前
    段、第788條第1項前段規定，主張對於434地號土地有通行
    權、開路權與管線安設權存在，被上訴人有容忍之義務，俱
    無依據，自難採認。
七、綜上所述，上訴人依民法第786條第1項前段、第787條第1項
    前段、第788條第1項前段規定，請求確認其(436地號土地)
    就甲案編號C1部分土地(或乙案編號B1部分土地，或甲案之
    一編號B1部分土地，或乙案之一編號B1部分土地)，有通行
    權存在，並在其上開設道路、安設管線等事，非屬正當，不
    應准許。從而原審所為上訴人敗訴之判決，所持理由雖與本
    院未盡相同，惟結論並無二致，仍應予維持。上訴論旨指摘
    原判決不當，求予廢棄改判，為無理由，應駁回其上訴。
八、本件事證已臻明確，兩造其餘之攻擊或防禦方法及所用之證
    據，經本院斟酌後，認為均不足以影響本判決之結果，爰不
    逐一論列，附此敘明。
九、據上論結，本件上訴為無理由，依民事訴訟法第449條第2項
    、第78條，判決如主文。
中　　華　　民　　國　　111 　年　　7 　　月　　13　　日
    　　      民事第二庭  審判長 法　官  楊 國 精
　　　　　　　　　　　　         法　官  陳 得 利
      　　　　　　　　　　       法  官  陳 正 禧       
正本係照原本作成。             
如不服本判決，應於收受送達後二十日內向本院提出上訴書狀，
其未表明上訴理由者，應於提出上訴後二十日內向本院補提理由
書狀（均須按他造當事人之人數附繕本）。因疫情而遲誤不變期
間，得向法院聲請回復原狀。
上訴時應提出委任律師或具有律師資格之人之委任狀。委任有律
師資格者，另應附具律師資格證書及釋明委任人與受任人有民事
訴訟法第四百六十六條之一第一項但書或第二項所定關係之釋明
文書影本。如委任律師提起上訴者，應一併繳納上訴裁判費。

                                 書記官  陳 三 軫   
　　　　　　　　　　　　　　　　　
中　　華　　民　　國　　111 　年　　7 　　月　　14　　日

附表：         代號 通行土地  所有人或管理人 複丈成果圖字號(通行方案圖) 方案編號面積 寬度  備註   １ 臺中市○○區○○段000地號(即重測前南勢坑段埔子小段1050-2地號) 國有財產署管理之國有地 臺中市清水地政事務所108年1月15日收件108年清土測字第0000000號、111年2月23日收件清土測字第041500號甲案 編號A1部分、49平方公尺 編號C1部分、8平方公尺  6公尺   ２ 保成段434地號(即重測前南勢坑段埔子小段100-18地號) 被上訴人 臺中市清水地政事務所111年2月23日收件清土測字第041500號乙案 編號B1部分、9.87平方公尺 6公尺   ３  同上 同上 臺中市清水地政事務所110年10月29日收件清土測字第26200號甲案之一 編號B1部分、2.42平方公尺 5公尺   ４ 同上 同上 臺中市清水地政事務所110年10月29日收件清土測字第262600號乙案之一 編號B1部分、3.54平方公尺 5公尺